ACORDAO-COMPLETO-2474335

ACÓRDÃO 18916/2021 ATA 41/2021 - PRIMEIRA CÂMARA

VISTOS, relatados e discutidos estes autos de admissão pelo Instituto Federal de Educação, Ciência e Tecnologia do Ceará.
ACORDAM os ministros do Tribunal de Contas da União, reunidos em sessão da 1ª Câmara, diante das razões expostas pelo relator, em:
9.1. considerar ilegal o ato de admissão de Camila Matos Viana (36243/2020, peça 3) , recusando-lhe o registro, nos termos do § 1º do art. 260 do RI/TCU; 
9.2. dispensar a devolução dos valores indevidamente recebidos, presumidamente, de boa-fé pela interessada, nos termos da Súmula 106 deste Tribunal; 
9.3. determinar ao Instituto Federal de Educação, Ciência e Tecnologia do Ceará que: 
9.3.1. no prazo de 15 (quinze) dias, inicie os procedimentos com vistas à exoneração da interessada, comunicando a este Tribunal as providências adotadas, nos termos do art. 262, caput, do RI/TCU, e do art. 8º, caput, da Resolução TCU 206/2007, sob pena de responsabilidade solidária do responsável pela omissão;
9.3.2. dê ciência do inteiro teor desta deliberação à interessada, alertando-a de que o efeito suspensivo proveniente da interposição de eventuais recursos perante o Tribunal não a exime da devolução dos valores percebidos indevidamente após a respectiva notificação, caso esses não sejam providos, devendo encaminhar os comprovantes dessa notificação a esta Corte no prazo de até 30 (trinta) dias;
9.4. encerrar o processo e arquivar os presentes autos.

Atos de Admissão.

Primeira Câmara

3. Interessada: Camila Matos Viana (XXX.758.934-XX).

13.1. Ministros presentes: Benjamin Zymler (na Presidência), Vital do Rêgo e Jorge Oliveira.
13.2. Ministros-Substitutos presentes: Augusto Sherman Cavalcanti e Weder de Oliveira (Relator).

WEDER DE OLIVEIRA

Em exame, ato de admissão de Camila Matos Viana pelo Instituto Federal de Educação, Ciência e Tecnologia do Ceará.
Reproduzo, com ajustes de forma, a instrução do auditor da Secretaria de Fiscalização de Integridade de Atos e Pagamentos de Pessoal e de Benefícios Sociais (Sefip) , (peça 5) , que recebeu anuência do diretor da unidade especializada (peça 6) e do MP/TCU, representado pelo procurador Sérgio Ricardo Costa Caribé (peça 7) :
" (...) EXAME TÉCNICO  
Procedimentos aplicados
3.	Os procedimentos para exame, apreciação e registro de atos de pessoal encontram-se estabelecidos na Instrução Normativa TCU 78/2018 e na Resolução TCU 206/2007. Essas normas dispõem que os atos de pessoal disponibilizados por meio do e-Pessoal devem ser submetidos previamente a críticas automatizadas, com base em parâmetros predefinidos.
4.	As críticas das informações cadastradas na etapa de coleta do ato foram elaboradas e validadas levando-se em conta as peculiaridades de cada ato. Os itens verificados nessa etapa são inerentes a dados cadastrais, fundamentos legais, mapa de tempo, ficha financeira, assim como eventuais ocorrências de acumulação. Trata-se de verificações abrangentes, minuciosas e precisas e sem a necessidade de ação humana e, portanto, menos suscetível a falhas. As críticas aplicadas estão discriminadas no sistema, no Menu e-Pessoal, opção "Crítica", que podem ser acessadas mediante concessão de perfil específico a servidores do TCU responsáveis pela análise.
5.	Além das críticas automatizadas, há verificação humana adicional no caso de haver alertas do sistema ou informações não formatadas, como esclarecimentos do gestor ou do controle interno.  
6.	As críticas também consideram os registros do Sistema Integrado de Administração de Recursos Humanos (Siape) . O Siape disponibiliza informações atualizadas sobre as parcelas que integram os proventos, diferentemente, portanto, do e-Pessoal, que informa as parcelas no momento do registro do ato. 
7.	Essa confrontação com o Siape fornece uma visão atual e verdadeira da situação, o que permite descaracterizar irregularidades e inconsistências que, embora constantes do e-Pessoal, já foram corrigidas.
8.	As verificações detectadas no ato encontram-se discriminadas na aba de pendências do ato no sistema e-Pessoal, bem como no espelho do ato contemplado por esta instrução.
Exame das Constatações
9.	Ato: 36243/2020 - Interessado: CAMILA MATOS VIANA - CPF: XXX.758.934-XX
9.1.	Parecer do Controle Interno: considerar o ato Legal.
9.2.	Constatação e análise: 
9.2.1.	Foi informado que o concurso foi realizado por outro órgão. Anexar documento comprobatório do tipo 'Documento oficial' com o Edital do referido concurso.
a.	Justificativa do Gestor de Pessoal: Em virtude da necessidade de provimento e a inexistência de concurso público vigente no âmbito do IFCE.Gestor anexou os seguintes documentos: ISSN 1677-7069-Documento oficial;
b.	Análise do Controle Interno: Justificativa do gestor esclarece pendência;
c.	Análise da Equipe Técnica: Ilegal;
'O aproveitamento do candidato não obedeceu às condições estabelecidas na jurisprudência desta Corte de Contas para o aproveitamento de concurso realizado por outra instituição de ensino superior, assentada na Decisão 212/1998-TCU-Plenário, relator Ministro Marcos Vinicius Vilaça
9.3.	O detalhamento da norma legal e da jurisprudência para a inconsistência acima elencada encontra-se no anexo II dessa instrução. 
9.4.	Encaminhamento do ato: 
9.4.1.	Considerar ILEGAL e recusar registro do ato de Admissão de CAMILA MATOS VIANA do quadro de pessoal do órgão/entidade Instituto Federal de Educação, Ciência e Tecnologia do Ceará, com base nos arts. 71, inciso III, da Constituição Federal, 1º, inciso V, e 39, inciso II, da Lei 8.443/1992 e 260, § 1º, do Regimento Interno.
9.4.2.	Com fulcro no art. 262, caput, do Regimento Interno deste Tribunal, determinar ao órgão/entidade Instituto Federal de Educação, Ciência e Tecnologia do Ceará que: 
a.	informe o teor do acórdão que vier a ser prolatado, encaminhando ao TCU, no prazo de trinta dias, comprovante da data de ciência pelo interessado, nos termos do art. 4º, § 3º, da Resolução TCU 170/2004.
b.	dispense a devolução dos valores indevidamente recebidos de boa-fé até a data da ciência do órgão/entidade Instituto Federal de Educação, Ciência e Tecnologia do Ceará, do acórdão que vier a ser proferido, com base no Enunciado 106 da Súmula da Jurisprudência do TCU.
c.	faça cessar todo e qualquer pagamento relativo ao ato impugnado de CAMILA MATOS VIANA, no prazo máximo de quinze dias, contados da ciência da decisão deste Tribunal, sob pena de ressarcimento das quantias pagas após essa data pelo responsável.
CONCLUSÃO
10.	A abrangência e a profundidade das verificações levadas a efeito fundamentam convicção de que o ato 36243/2020 pode ser apreciado pela ilegalidade, em razão das irregularidades apontadas no item Exame das Constatações desta instrução, que representam afronta à legislação e à jurisprudência de referência.
11.	O aludido ato deu entrada neste Tribunal há menos de cinco anos, não sendo aplicável, portanto, o procedimento de contraditório e ampla defesa determinado pelo Acórdão 587/2011-TCU-Plenário.
PROPOSTA DE ENCAMINHAMENTO
12.	Ante o exposto, com fundamento no art. 71, inciso III, da Constituição Federal, no art. 1º, inciso V, e art. 39, incisos I e II, da Lei 8.443/1992, no art. 260 do Regimento Interno do Tribunal de Contas da União, propõe-se: 
12.1.	Considerar ILEGAL e recusar registro do ato de Admissão de CAMILA MATOS VIANA do quadro de pessoal do órgão/entidade Instituto Federal de Educação, Ciência e Tecnologia do Ceará, com base nos arts. 71, inciso III, da Constituição Federal, 1º, inciso V, e 39, inciso II, da Lei 8.443/1992 e 260, § 1º, do Regimento Interno.
12.2.	Com fulcro no art. 262, caput, do Regimento Interno deste Tribunal, determinar ao órgão/entidade Instituto Federal de Educação, Ciência e Tecnologia do Ceará que: 
12.2.1.	faça cessar todo e qualquer pagamento relativo ao ato impugnado de CAMILA MATOS VIANA, no prazo máximo de quinze dias, contados da ciência da decisão deste Tribunal, sob pena de ressarcimento das quantias pagas após essa data pelo responsável.
12.2.2.	dispense a devolução dos valores indevidamente recebidos de boa-fé até a data da ciência do órgão/entidade Instituto Federal de Educação, Ciência e Tecnologia do Ceará, do acórdão que vier a ser proferido, com base no Enunciado 106 da Súmula da Jurisprudência do TCU.
12.2.3.	informe o teor do acórdão que vier a ser prolatado, encaminhando ao TCU, no prazo de trinta dias, comprovante da data de ciência pelo interessado, nos termos do art. 4º, § 3º, da Resolução TCU 170/2004." 
É o relatório.

não há.

Procurador Sérgio Ricardo Costa Caribé.

ADMISSÃO. CONCURSO ORIGINAL PROMOVIDO POR OUTRA ENTIDADE. APROVEITAMENTO PARA EXERCÍCIO EM LOCALIDADE DIVERSA PREVISTA NO EDITAL ORIGINAL. NÃO ATENDIMENTO DAS CONDIÇÕES PREVISTAS NO ACÓRDÃO 569/2006-TCU-PLENÁRIO. ILEGALIDADE.

ATOS DE ADMISSÃO (ADS)

Secretaria de Fiscalização de Integridade de Atos e Pagamentos de Pessoal e de Benefícios Sociais (Sefip).

Trata-se de ato de admissão da Sra. Camila Matos Viana, para o cargo de pedagogo, pelo Instituto Federal de Educação, Ciência e Tecnologia do Ceará.
2.	A Secretaria de Fiscalização de Integridade de Atos e Pagamentos de Pessoal e de Benefícios Sociais (Sefip) e o Ministério Público junto ao TCU (MP/TCU) manifestaram-se pela ilegalidade do ato e pela negativa de registro, por entenderem que a contratação se deu à revelia da jurisprudência deste Tribunal, uma vez que a candidata foi aproveitada em localidade diversa do órgão promotor do concurso.
3.	Acolho, adotando-a como razões de decidir, a proposta da Sefip, à pelo qual anuiu o MP/TCU.
4.	A interessada foi aprovada no concurso promovido pelo Instituto Federal de Educação, Ciência e Tecnologia da Paraíba para o cargo de pedagogo (peça 3) , entretanto, foi nomeada para o mesmo cargo no Instituto Federal de Educação, Ciência e Tecnologia do Ceará.
5.	A situação em análise contraria a jurisprudência desta Corte de Contas, como bem delineado tanto pela Sefip, quanto pelo MP/TCU.
"Enunciado
O aproveitamento de candidatos aprovados em concurso realizado por outro órgão somente poderá alcançar cargos que tenham seu exercício previsto para as mesmas localidades em que terão exercício os servidores do órgão promotor do certame, desde que observados todos os requisitos fixados pela Decisão Normativa TCU 212/1998.
 (...) 9.2. firmar entendimento, no sentido de que o aproveitamento de candidatos aprovados em concurso realizado por outro órgão, somente poderá alcançar cargos que tenham seu exercício previsto para as mesmas localidades em que terão exercício os servidores do órgão promotor do certame, desde que observados, impreterivelmente, todos os requisitos fixados pela Decisão Normativa/TCU n.º 212/1998 - Plenário (...) 
9.3. comunicar todos os órgãos dos Poderes Executivo, Judiciário e Legislativo, bem como a Conselho Nacional de Justiça, que, a partir da publicação da presente deliberação no Diário Oficial da União, não se admitirá aproveitamento de candidatos de outros concursos em desconformidade com o entendimento exarado." (Acórdão 569/2006-TCU-Plenário, relator Ministro Ubiratan Aguiar - Jurisprudência selecionada, não grifado no original) 
6.	Tal entendimento foi reforçado pelos Acórdão 1618/2018-TCU-Plenário, ambos de relatoria do ministro Vital do Rêgo.
7.	Com efeito, o edital 156/2018, do Instituto Federal de Educação, Ciência e Tecnologia da Paraíba, e a nomeação da servidora são posteriores ao entendimento firmado e comunicado à administração pública federal, em 2006. Não há nos autos informações ou razões que possam infirmar aquele entendimento, de modo que, considerando os precedentes deste Tribunal, é ilegal a admissão em questão.
Diante do exposto, manifesto-me pela aprovação do acórdão que ora submeto à apreciação deste Colegiado.
TCU, Sala das Sessões, em tagDataSessao.
Weder de Oliveira 
Relator